【裁判字號】    92,訴,706
【裁判日期】    921107
【裁判案由】    贈與稅
【裁判全文】
高雄高等行政法院判決                              九十二年度訴字第七０六號
                              .
    原      告  甲○○○
    訴訟代理人  庚○○
    被      告  財政部高雄市國稅局
    代  表  人  乙○○  局長
    訴訟代理人  己○○
右當事人間因贈與稅事件，原告不服財政部中華民國九十二年四月二十五日台財訴字
第０九二０００七七二四號訴願決定，提起行政訴訟。本院判決如左：
    主  文
原告之訴駁回。
訴訟費用由原告負擔。
    事  實
壹、事實概要：
    緣被告以原告之配偶柯明昭生前於民國（下同）八十七年三月二十五日贈與其女
    丁○○新台幣（下同）一、六五０、０００元、同年四月七日贈與其子丙○○一
    、五二０、０００元、同年六月十六日贈與丙○○五００、０００元、同年八月
    五日贈與丙○○及媳婦戊○○○各一、０００、０００元，合計五、六七０、０
    ００元，被告乃依行為時遺產及贈與稅法第三條第一項規定，核定贈與總額五、
    六七０、０００元，贈與淨額四、六七０、０００元，應納稅額四四四、二００
    元，又因柯明昭已於八十八年一月四日死亡，乃改以原告及其他全體繼承人為納
    稅義務人發單課徵贈與稅。原告不服，申經復查結果，未獲變更，提起訴願，亦
    遭決定駁回，遂提起本件行政訴訟。
貳、兩造聲明：
一、原告聲明求為判決：訴願決定及原處分（復查決定含原核定處分）均撤銷。
二、被告聲明求為判決：原告之訴駁回。
參、兩造之爭點：
甲、原告主張之理由：
一、原處分以舉債資金流向推測認定柯明昭生前贈與其子女丙○○、丁○○及媳婦戊
    ○○○，合計五、六七０、０００元乙節，除依法無據外，更有違遺產及贈與稅
    法第四條第二項：「本法稱贈與，指財產所有人以自己之財產無償給予他人，經
    他人允受而生效力之行為。」及民事訴訟法第二百七十七條前段：「當事人主張
    有利於己之事實者，就其事實有舉證之責任。」之規定，及改制前行政法院七十
    五年判字第三０九號判例：「行政罰與刑罰之構成要件雖有不同，而刑事判決與
    行政處分，亦原可各自認定事實，惟認定事實須憑證據，倘無證據足資認定有堪
    以構成行政罰或刑罰要件之事實存在，即不得僅以推測之詞予人處罰，則為二者
    所應一致。」之意旨，是以本件對於原處分以無證據與推測之詞，即遽予認定為
    贈與，除與事實不符外，更有違舉證之責，而難以甘忍。
二、按「．．．被繼承人生前之所有銀行存款，其已經被繼承人提取之款，於繼承開
    始時，已無此項財產，從而亦無遺產繼承之可言，除能具體證明或有其他積極證
    據證明被繼承人所提領之款，未經動用，由繼承人承受，或其生前所提領之款，
    經查明係贈與繼承人，得依遺產稅法第一條或第十三條（編者註：即現行法第一
    條或第十五條）規定，併同其他遺產課徵遺產稅外，現行遺產稅法既未規定被繼
    承人於其死亡前一定期間內不能處分其財產或處分其財產於繼承開始時應提示用
    途之證明，則課繼承人對於被繼承人生前提領之款，負用途證明之責，而為免課
    遺產稅之要件，於法無據；且被繼承人處分其財產，強令繼承人負用途證明之責
    ，亦有悖於一般舉證法則。．．．」為財政部六十五年九月九台財稅字第三六０
    九一號函釋在案，足證原處分之不當與不法，而難以折服，特請明察，依法斟酌
    補救。
三、由丁○○中國信託商業銀行高雄分行（以下簡稱中信高雄分行）台育證券存摺卡
    記載，足以證明八十七年三月二十五日向柯明昭電匯借款一、六五０、０００元
    ，確係供當日購買股票一、五六五、四五九元之交付外，並因八十七年四月二日
    股票出售之入款，即於當日領現一、四五０、０００元，與手頭上之互助金款項
    二００、０００元，合計一、六五０、０００元一併返還柯明昭，足證上開電匯
    入款與還款，確係資金週轉之調度，尚與有借有還之誠信原則，並無不符之處外
    ，況依柯明昭借款帳戶於匯出系爭款項時，結存為負七、九０七、五七二元，實
    無能力舉債贈與，其理至明，故對於原處分以僅能證明八十七年四月二日有提現
    一、四五０、０００元，而無法證明該款係用以返還及無資料證明確有互助會款
    二００、０００元乙節，除依法無據外，更認有不法之推測。
四、關於八十七年八月五日訴外人游田德依原告指示匯入丙○○與戊○○○帳戶各一
    、０００、０００元，被認為係柯明昭之贈與課徵之不服。本件既經查明係游田
    德依原告之指示匯入者，是以戊○○○、丙○○與原告及游田德間，縱有三角之
    關係，但絕與柯明昭無關，依照遺產與贈與稅法第四條之規定，及依照游田德帳
    卡之八十七年八月五日各匯出一、０００、０００元，與戊○○○及丙○○之帳
    卡八十七年八月五日各匯入一、０００、０００元之事實，實難認為戊○○○、
    丙○○與柯明昭有任何贈與收受行為與事實之關係存在，故對於原處分之不法認
    課，而感難以折服。按現金為動產，誰取得即為其所有，是以本件既經查明係游
    田德依原告之指示匯入者，依法除與游田德及原告有關外，確與柯明昭無關，何
    來謂為柯明昭之贈與，其理至明。
五、八十七年四月七日訴外人劉啟煌轉帳匯入一、五二０、０００元於丙○○帳戶，
    既經查明係「柯明昭向劉啟煌借款指定匯入丙○○帳戶，且該借款並已還清」，
    是以依照本件借款已還清，何來謂有財產贈與丙○○，故對於原處分以借款作為
    贈與之不法推測為贈與核課，除認與贈與稅法第四條之規定不符外，且與事實不
    符。退一萬步言之，縱認該款未還清，依法仍為丙○○對劉啟煌之負債，而絕非
    為柯明昭之贈與。
六、八十七年六月十六日贈與五００、０００元部分，按該款為家用之備款暫存，係
    用來支付柯明昭之保險費，並非為贈與款，故對於原處分以「既為家用之備款，
    為何要轉入柯志昭之帳戶」，而認定為贈與乙節，實有違上開財政部函釋意旨，
    而為不法之推測外，更與事實不符。
乙、被告主張之理由：
一、八十七年三月二十五日被繼承人柯明昭自其第一商業銀行南高雄分行（以下簡稱
    一銀南高雄分行）活期儲蓄存款五０之三０六九０三號帳戶，電匯一、六五０、
    ０００元至中信高雄分行台育證券丁○○帳戶，原告雖主張係丁○○向其父親柯
    明昭借款購買股票，且已於八十七年三月三十一日出售農林及中石化股票，旋於
    八十七年四月二日自中信高雄分行提領現金一、四五０、０００元及民間互助會
    款二００、０００元，合計一、六五０、０００元交還，惟查依據所提供相關日
    期之存摺影本所載，僅得證明丁○○確於八十七年四月二日自中信高雄分行提領
    現金一、四五０、０００元，然是筆現金尚乏流程資料證明確係用以返還被繼承
    人，況八十七年三月三十一日丁○○出售股票交割所得股款合計一、七一三、三
    八七元，應已足夠支應，何需另以所謂「互助會款」拼湊為之，更無其他佐證資
    料證明確有所謂「互助會款二００、０００元」之存在及丁○○確以提領之該筆
    現金一、四五０、０００元併同「民間互助會二００、０００元」交付其父親之
    情事，被告認此筆款項係屬被繼承人柯明昭對丁○○之贈與，並無不合。
二、八十七年八月四日柯明昭由原告自其一銀南高雄分行轉帳提款五、０００、００
    ０元，匯至新竹區中小企業銀行中正分行游田德帳戶，而游田德嗣依原告指示於
    八十七年八月五日以其中二、０００、０００元匯入丙○○、戊○○○夫婦一信
    香山分社各一、０００、０００元，雖主張系爭款項係柯明昭暫存於丙○○夫婦
    二人名下，嗣後已由銀行領現金返還，但一如前述，原告仍無法提示所稱提領現
    金確係交予柯明昭之證明資料供核，是其主張無贈與事實尚不足採信，被告認此
    筆款項係柯明昭君對丙○○、戊○○○君夫婦之贈與，並無不合。
三、八十七年四月七日訴外人劉啟煌轉帳匯款一、五二０、０００元存入丙○○一銀
    南高雄分行支存帳戶，據劉啟煌說明，係柯明昭向其借款指定匯入丙○○帳戶，
    該項借款已於八十七年十一月二日由柯明昭一銀南高雄分行轉帳提款一、五四０
    、０００元匯入其所有中信高雄分行帳戶返還，此筆款項被告認屬被繼承人柯明
    昭對丙○○之贈與，並無不合。原告先於復查時主張柯明昭八十七年十一月二日
    自其一銀南高雄分行轉帳提款一、五四０、０００元匯入劉啟煌帳戶，係柯明昭
    欲償還先前於八十七年三月十日向劉啟煌所借款項一、七七０、０００元之一部
    分，惟查雙方資金往來緣由當以當事人最清楚，劉啟煌既如前述明確指陳其於八
    十七年四月七日轉帳匯款一、五二０、０００元予丙○○，乃柯明昭囑請匯入丙
    ○○帳戶，該款項柯明昭亦已於八十七年十一月二日返還，而據其說明不但借款
    、還款金額較為相符，日期也較為接近，自屬可採；次查，被繼承人柯明昭八十
    七年十一月二日轉帳提款一、五四０、０００元後，該帳戶尚結餘一九、八五三
    、六六０元，如依原告主張提款一、五四０、０００元係返還一、七七０、００
    ０元之一部分，既該帳戶尚有鉅額存款為何不全數償還，實有違常情。又原告於
    訴願及訴訟時轉口指稱上述借款既已清償，何來丙○○受贈之有？惟系爭款項固
    係由劉啟煌匯入丙○○帳戶，然卻由被繼承人於短期間內清償，足堪認定乃被繼
    承人透過第三者輾轉所為之贈與，況原告亦迄未能就丙○○無償受領一、五四０
    、０００元提出合理之說明，徒泛言並無贈與乙事，自無足採。
四、八十七年六月十六日轉帳提款五００、０００元存入丙○○一銀帳戶，原告於被
    告初核時雖稱款項已交還被繼承人，然無法提出柯明昭確有收受款項之憑證供核
    ，被告乃認屬柯明昭對丙○○之贈與，復查時，訴願人並未就之敘明不服之事實
    及理由，訴願及訴訟時始主張該款為家用之備款暫存，係用來支付柯明昭之保險
    費，請依法改核認定。惟查該款既為家用之備款，為何要轉入丙○○之存款帳戶
    ，如係支付柯明昭之保險費，又無檢附付款憑證資料供核，是其訴訟主張，顯係
    辯詞，不足採信。
    理  由
一、按「凡經常居住中華民國境內之中華民國國民，就其在中華民國境內或境外之財
    產為贈與者，應依本法規定，課徵贈與稅。」、「本法稱贈與，指財產所有人以
    自己之財產無償給予他人，經他人允受而生效力之行為。」行為時遺產及贈與稅
    法第三條第一項、第四條第二項分別定有明文。
二、本件原告之配偶柯明昭生前於八十七年三月二十五日匯款予其女丁○○一、六五
    ０、０００元、同年四月七日指示訴外人劉啟煌匯款予其子丙○○一、五二０、
    ０００元、同年六月十六日匯款予丙○○五００、０００元、同年八月五日經由
    訴外人游田德匯款予丙○○及媳婦戊○○○各一、０００、０００元，合計五、
    六七０、０００元等情，業據被告陳明在卷，復有柯明昭、丁○○、丙○○、戊
    ○○○、游田德、劉啟煌等人銀行存摺及劉啟煌、游田德出具之說明書等影本附
    原處分卷可稽。而原告提起本件訴訟係以：柯明昭匯給丁○○之一、六五０、０
    ００元係借款；訴外人劉啟煌匯款予丙○○之一、五二０、０００元，為丙○○
    對劉啟煌之負債，而非為柯明昭之贈與；另柯明昭匯款予丙○○之五００、００
    ０元係備供家用及繳交柯明昭之保險費使用；至於訴外人游田德匯款予丙○○及
    媳婦戊○○○各一、０００、０００元部分，係柯明昭贈與原告五、０００、０
    ００元，再由原告指示其弟游田德匯款予丙○○及戊○○○各一、０００、００
    ０元買股票，故上開款項亦非柯明昭贈與丙○○及戊○○○等語，資為論據。
三、經查，柯明昭於八十七年三月二十五日自其一銀南高雄分行活期儲蓄存款帳戶，
    電匯一、六五０、０００元至中信高雄分行台育證券丁○○帳戶，原告雖主張係
    丁○○向其父柯明昭借款購買股票，且已於八十七年三月三十一日出售農林及中
    石化股票，旋於八十七年四月二日自中信高雄分行提領現金一、四五０、０００
    元及民間互助會款二００、０００元，合計一、六五０、０００元交還云云。然
    依據原告所提供丁○○之銀行存摺影本所載，丁○○雖於八十七年四月二日自中
    信高雄分行提領現金一、四五０、０００元，惟該銀行存摺紀錄並不能證明該筆
    現金作何用途，且原告亦無其他證據足資證明該筆現金確係用以返還柯明昭。況
    且八十七年三月三十一日丁○○出售股票交割所得股款合計一、七一三、三八七
    元，此有台育綜合證券股份有限公司客戶交易明細表附原處分卷為證，則該交易
    金額已超過一、六五０、０００元，亦毋需另以「互助會款」拼湊交付柯明昭。
    再者，丁○○就上開互助會款，亦無法提供會單以供查核，且連會首為何人，每
    會多少錢，亦語焉不詳（詳見本院九十二年十月三日準備程序筆錄）。而系爭款
    項金額不小，柯明昭係以電匯方式交付與丁○○，而丁○○返還時卻未以電匯方
    式為之，反而領取鉅額現金交付，顯有違一般社會生活經驗，是原告上開主張，
    不足採信。又原告主張依柯明昭借款帳戶於匯出系爭款項時，結存為負七、九０
    七、五七二元，實無能力舉債贈與丁○○云云。然查，柯明昭名下原有財產計有
    土地八筆、房屋二棟，財產價值四七、三六四、九七一元（土地及房屋分別於八
    十七年九月三十日及同年十月三日贈與原告），又柯明昭八十七年度綜合所得稅
    所得總額一、六一八、三六０元（含投資獲利、存款利息及租賃所得），此有柯
    明昭遺產稅核定通知書及遺產稅課稅資料清單、八十七年度綜合所得稅核定通知
    書等影本附本院卷足稽，足見柯明昭財力雄厚。且一般金融機構與客戶間成立透
    支墊款契約，必須由客戶取具相當之擔保，金融機構始願意承作該項業務，以降
    低其放款之風險，故由柯明昭能與銀行成立高額之透支墊款契約，益證柯明昭之
    資力確屬可觀，是原告上開主張，顯係對銀行之透支墊款業務之運作有所誤解，
    自不足採。
四、次查，柯明昭於八十七年八月四日由原告自其一銀南高雄分行轉帳提款五、００
    ０、０００元，匯至新竹區中小企業銀行中正分行游田德帳戶，而游田德嗣依原
    告指示，於八十七年八月五日以其中二、０００、０００元匯入丙○○、戊○○
    ○夫婦新竹一信香山分社各一、０００、０００元等情，此為原告所自承，復有
    柯明昭等人之銀行存摺及游田德出具之說明書等影本附原處分卷為憑，堪予認定
    。原告雖主張系爭款項既經查明係游田德依原告之指示匯給丙○○、戊○○○，
    除與游田德及原告有關外，與柯明昭並無關聯，自難謂為柯明昭之贈與云云。然
    依原告九十年十二月三十一日出具之復查補充理由書記載：「．．．四、查繼承
    人甲○○○於八十七年八月四日自被繼承人柯明昭第一銀行高雄分行（帳號：0
    0000000000）轉帳匯出五、０００、０００元至游田德帳戶，再由游
    田德於同年八月五日轉匯丙○○、戊○○○夫婦一信帳戶各一、０００、０００
    元（附件三），係柯明昭將系爭存款暫存於繼承人及其媳婦名下，並非贈與予繼
    承人，嗣後丙○○夫婦亦將所匯之款項由銀行領現金返還被繼承人．．．」嗣於
    本院行準備程序時陳稱：其與柯明昭結婚後，因柯明昭與人合夥開設拆船廠需要
    資金，陸續向其調錢，故上開五、０００、０００元係柯明昭要還伊的錢，其指
    示游田德將該款項匯給丙○○及戊○○○各一、０００、０００元，係要渠等幫
    伊買股票，因作股票有虧錢，故上開款項丙○○夫婦尚未還伊等語（詳見本院九
    十二年十月三日準備程序筆錄）。則由原告前後之陳述，就匯款給丙○○、戊○
    ○○之原因，及該款項是否已返還，已不相符。又據原告於本院庭訊時陳稱：柯
    明昭以前陸續向其調現，都是拿其房子去抵押向銀行借款，該借款柯明昭有錢的
    話，他自己會去還，如果伊有錢，也會幫他還錢等語。然查，柯明昭名下原有土
    地及房屋多筆，已如前述，其有無必要再以原告之房屋向銀行設定抵押借款，已
    令人存疑，且原告就其曾幫柯明昭償還貸款乙節，亦無法提出證據證明，是其主
    張系爭款項係柯明昭欲償還其借款乙節，尚難採信。再由系爭款項經原告自柯明
    昭銀行帳戶匯至其弟游田德銀行帳戶，旋於隔日即將其中二、０００、０００元
    匯給丙○○及戊○○○各一、０００、０００元，且該款項迄未返還等情觀之，
    足見該款項確係柯明昭贈與丙○○、戊○○○，原告主張上開款項，與柯明昭無
    關云云，亦不足採。
五、再查，訴外人劉啟煌於八十七年四月七日轉帳匯款一、五二０、０００元存入丙
    ○○一銀南高雄分行支存帳戶，據劉啟煌出具說明書稱：「一、八十七年四月七
    日由中信銀行轉五十八萬元，再由一銀轉九十四萬元，共一百五十二萬元匯柯明
    昭之子丙○○第一銀行七一０─00000000號帳號（柯明昭向本人借款指
    定匯入丙○○帳號）。二、柯明昭八十七年十一月二日匯一百五十四萬元中國信
    託九三０─九七０本人劉啟煌帳號，是還說明一借款。．．．」此有劉啟煌八十
    九年九月八日出具之說明書影本附原處分卷可資佐證。原告於復查時雖主張柯明
    昭八十七年十一月二日自其一銀南高雄分行轉帳提款一、五四０、０００元匯入
    劉啟煌帳戶，係柯明昭欲償還先前於八十七年三月十日向劉啟煌所借款項一、七
    七０、０００元之一部分，與系爭款項無關云云。惟原告上開主張與訴外人劉啟
    煌所述柯明昭向其借款之情節，已有不符。再由，丙○○於本院庭訊時陳稱：劉
    啟煌係其父柯明昭之朋友，對於劉啟煌匯款一、五四０、０００元至其帳戶乙節
    ，並無印象等語（詳見本院九十二年十月三日準備程序筆錄）。若謂系爭款項為
    劉啟煌與丙○○間之借貸，則該借款金額不小，借貸時雙方必有所接觸洽談，始
    交付款項，借款人丙○○自無不知之理，然丙○○卻對該借款毫無印象，已有違
    常理，再由丙○○嗣後並未將該款項清償劉啟煌或柯明昭觀之，足見該款項應屬
    柯明昭藉由向其友人劉啟煌調借資金之方式，以達贈與其子丙○○之目的，訴外
    人劉啟煌上開說明堪予採信。
六、末查，柯明昭於八十七年六月十六日轉帳提款一、０００、０００元，並將其中
    五００、０００元存入丙○○一銀帳戶，原告主張存入丙○○帳戶之款項為家用
    之備款暫存，係用來支付柯明昭之保險費云云。然查，柯明昭住高雄市，丙○○
    則住新竹市，二人並未同居共同生活，柯明昭之生活費用，自不可能捨近求遠存
    放在丙○○處，如此反而增加使用時之不便。又原告於本院行言詞辯論時提出國
    泰人壽保險股份有限公司收據，欲證明系爭款項繳付保險費之情形。惟觀之該收
    據內容，係清償壽險貸款及利息共計三三三、一三六元，清償日期為九十年五月
    三十一日，此有該收據影本附本院卷可參。則系爭款項自存入丙○○帳戶起，至
    清償上開貸款時止，兩者相距約三年，若謂該款項為家用之備款，卻保存約三年
    ，於柯明昭死亡（八十八年一月四日死亡）二年餘後，始用來繳付上述保險公司
    之貸款及利息，亦有違一般社會生活經驗，難認該收據所支付之款項與柯明昭有
    何關聯，是原告上開主張，顯不足採。
七、綜上所述，原告主張既不足取，其配偶柯明昭生前陸續匯款給其子女丙○○、丁
    ○○及媳婦戊○○○，合計五、六七０、０００元，被告依行為時遺產及贈與稅
    法第三條第一項規定，核定贈與總額五、六七０、０００元，應納稅額四四四、
    二００元，並無違誤。訴願決定予以維持，亦無不合。原告起訴意旨求為撤銷，
    為無理由，應予駁回。
八、據上論結，本件原告之訴為無理由，依行政訴訟法第一百九十五條第一項後段、
    第九十八條第三項前段，判決如主文。
中      華      民      國    九十二    年      十一    月      七      日
                              高雄高等行政法院第一庭
                                          審判長法官  陳光秀
                                          法      官  楊惠欽
                                          法      官  李協明
右為正本係照原本作成。
如不服本判決，應於判決送達後二十日內向本院提出上訴書狀，其未表明上訴理由者
，應於提起上訴後二十日內向本院提出上訴理由書（須按對造人數附繕本）；如於本
判決宣示或公告後送達前提起上訴者，應於判決送達後二十日內補提上訴理由書（須
附繕本）。未表明上訴理由者，逕以裁定駁回。
提起上訴應預繳送達用雙掛號郵票七份（每份三十四元）。
中      華      民      國    九十二    年      十一    月      七      日
                                          法院書記官  蔡玫芳


司法院資訊處製作；財團法人民間司法改革基金會備份。
